臺灣臺南地方法院刑事判決
                                     104年度重訴字第12號
公　訴　人　臺灣臺南地方法院檢察署檢察官
被　　　告　李○



選任辯護人　查名邦律師
上列被告因家庭暴力之殺害尊親屬案件，經檢察官提起公訴（10
4年度偵字第756號、104年度偵字第3805號），本院判決如下：
    主  文
李○犯受託殺本人罪，處有期徒刑貳年陸月。扣案棉繩壹條沒收
之。
    事  實
一、李○為乙○○○之子，為家庭暴力防治法第3條第3款所定之家庭
    成員關係。乙○○○因患有肝臟腫瘤之疾數年，生活起居無法
    自理，而與李○與其所雇用之外籍看護ALVAREZ JAN ETH OPF
    NIANO在臺南市○區○○街0○0號17樓之3同住，由李○與ALVAREZ
     JANETH OPFNIANO共同照顧乙○○○，惟乙○○○因肝臟腫瘤致肝
    臟異常腫大壓迫腹部及其他器官，是常年有腹部疼痛、身體
    不適之情形，尤於夜間就寢後，更常因身體疼痛而醒來數次
    哀嚎，身心備受煎熬，難以渡日而起厭世之念頭，故乙○○○
    除於就醫時曾請求醫生替其了結生命外，更於疼痛時常對子
    女及親人表示「希望先父把她帶走」、「把我帶走」、「活
    著沒有意思」、「死了算了」、「幫我解決」等語。嗣於民
    國103年12月28日3時許，乙○○○又生疼痛難耐、求助無援之
    情形，李○實不忍乙○○○常年忍受身體之病痛，終基於受囑託
    而殺本人之犯意，在上址乙○○○之房間內受其囑託後，以乙○
    ○○平日用以繫褲腰帶之備用棉繩，絞縊乙○○○頸部之方式，
    致乙○○○窒息而身亡。嗣於同日7時26分許，李○在未有偵查
    犯罪職務之機關或公務員發覺其為犯罪人前，自行撥打臺南
    市政府警察局110報案臺報案，供承其犯罪，同時李○亦無欲
    於人世，即服用平日治療口腔潰瘍之秋水仙藥物共58顆自我
    了斷，後經警據報前往處理，發現李○昏厥而將其送往國立
    成功大學醫學院附設醫院（下稱成大醫院）急救後始倖免於
    難，員警並在上址扣得李○犯案所用之棉繩1條而悉上情。
二、案經臺灣臺南地方法院檢察署檢察官據報相驗後自動簽分及
    臺南市政府警察局第五分局移送臺灣臺南地方法院檢察署檢
    察官偵查起訴。
    理  由
壹、證據能力部分：
    本院以下所引用之具傳聞性質之證據，檢察官、被告李○及
    辯護人於本案言詞辯論終結前，並未爭執其證據能力，本院
    審酌前開證據之作成或取得之狀況，並無非法或不當取證之
    情事，且經本院於審判期日就上開證據依法進行調查、辯論
    ，依刑事訴訟法第159條之5規定，均具有證據能力。至以下
    所引用之不具傳聞性質之證據，並無證據證明係實施刑事訴
    訟程序之公務員違背法定程序所取得，且經本院於審理中提
    示並告以要旨而為調查，依法自應有證據能力，合先敘明。
貳、實體部分：
一、上揭事實，業據被告李○於警詢、偵查及本院審理中均坦承
    不諱（見警卷第1至4頁，相驗卷第34頁，本院卷第14頁反面
    、65頁反面、162頁反面），核與證人ALVAREZ JANETH OPFN
     IANO於警詢、偵查中（見警卷第7頁至9頁、相驗卷第38至4
    0頁）、丙○即被告之胞兄於偵查中及審理中、丁○○即被告之
    妻於審理中之證述情節相符（見相字卷第35至36頁、本院卷
    第66至79頁），而乙○○○因勒頸絞縊傷窒息死亡，經臺灣臺
    南地方法院檢察署檢察官督同法醫師相驗屬實，製有勘驗筆
    錄、相驗屍體證明書、檢驗報告書（見相驗卷第31頁、第51
    至56頁、偵卷2第10頁），復有法務部法醫研究所104年2月1
    7日法醫理字第1040000119號函暨所附解剖報告書、（104）
    醫鑑字第1041100102號鑑定報告書（見相驗卷第19至88頁）
    、臺南市政府警察局104年3月3日南市警鑑字第1040082391
    號鑑驗書、扣押物品清單各1份（見偵卷2第29至30頁）、臺
    南市警察局第五分局刑案勘察採證及現場照片計34張（見相
    驗卷第10至26頁）、相驗相片計29張（見相驗卷第62至76頁
    ）、臺南市政府警察局104年3月31日南市警勤字第10401674
    18號函暨所附手機門號0000000000報案資料光碟1片、臺灣
    臺南地方法院檢察署檢察官勘驗筆錄1份附卷足佐（見偵卷2
    第39至40頁）、李○至成大醫院急診之病歷資料（含103年12
    月28日、12月29日）、中文診斷證明書、急診檢傷護理評估
    表、臺南市政府消防局救護紀錄表（見偵卷2頁、本院卷第3
    4至61頁）在卷可稽，足徵被告自白與事實相符，堪以採信
    ，本案事證明確，應依法論科。
二、至辯護人以被告受其母乙○○○囑託而殺之後，旋於同日7時許
    服用58顆秋水仙藥物自殺，經送成大醫院搶救後，始倖免於
    難，故被告應有刑法第275條第3項與乙○○○謀為同死而得免
    除其刑之適用等語資為辯護。惟查，按謀為同死而犯第一項
    之罪者，得免除其刑，刑法第275條第3項定有明文。又謀為
    同死係指行為人自己與他人確有同時幫助他人自殺後或受囑
    託殺人後自殺之決心，而與他人商議自殺計畫，且彼此均對
    對方共同赴死之決意，均為真摯的瞭解及同意，否則仍不能
    謂兩人間有謀為同死，適用本條免除其刑。被告雖於案發後
    未久欲自行了斷生命而大量服用平日治療口腔潰瘍之秋水仙
    藥致有喪命之虞，經警送往成大醫院急救後倖免於難，此有
    成大醫院上開病歷資料及長庚醫療財團法人台北長庚紀念醫
    院（下稱台北長庚醫院）104年7月22日（104）長庚院法字
    第0650號函在卷可參（見本院卷第87至88頁），然其於本院
    審理中供稱：承認有檢察官所起訴之方式殺害伊之母親，但
    是係受到母親囑託之情況下所為等語（見本院卷第14頁反面
    ），足見被告從未於乙○○○生前與乙○○○相互謀議共同赴死之
    計畫，亦未向乙○○○提及或表示欲一同赴死之意欲，依上揭
    說明，被告所為即與刑法第275條第3項謀為同死之要件未合
    ，是辯護人此部分主張委不足採。
三、論罪科刑：
㈠、按生存權為憲法第15條所保障之基本人權，為落實憲法上開
    抽象規定之意旨，我國刑法分則編第22章設有殺人罪章之規
    定，用以制裁殺害他人而徹底剝奪他人生存權之犯罪行為，
    用以保護個人法益中最重要之生命法益。而只要生而為人，
    無論其生命力之強弱、生理或心理之健康狀態、個人有無生
    趣等，即便是罹患重病或絕症而命在旦夕者，均係刑法殺人
    罪所應保護之人，並無所謂無生存價值之生命。因此，任何
    人對之加以殺害，均構成刑法所要加以制裁之殺人罪，此即
    刑法對生命法益係採「生命絕對保護」之原則。基於「人本
    身即是目的」、「個人得自主決定關於其自身事務」之憲法
    上人性尊嚴之理念，任何人均有生存之權利。又從立法政策
    上，此種理念亦有實際意義：一則因自殺既遂者已無從追訴
    處罰，再則自殺未遂者原有自殺之念，再制定處罰條款只是
    遂行其原意。至於教唆或幫助他人自殺者，為貫徹「生命絕
    對保護原則」，則仍有加以處罰之必要，此即刑法第275條
    第1項規定：「教唆或幫助他人使之自殺，或受其囑託或得
    其承諾而殺之者，處一年以上七年以下有期徒刑」之意旨所
    在。此種規定雖與「得承諾者，即非不法侵害」之法諺有所
    違背，但正足以彰顯：「生命是一種不得放棄之法益」，即
    使自己也無權放棄自己生命之法益。亦即，即使是被害人囑
    託或得其承諾而殺之，也不能阻卻行為人加工自殺構成要件
    之該當行為之違法性，而只能得到較輕處罰之待遇。易言之
    ，法律根本不承認法益持有人對自己之生命法益有處分權，
    就算有「事實上的處分」，該處分亦屬無效。但所謂的無效
    ，是指行為人不得以之作為阻卻違法之事由，非謂在刑法上
    毫無意義。被害人對行為人就其生命法益為侵害之承諾或囑
    託，是作為殺人罪構成要件之「減輕構成要件要素」，此觀
    刑法第275條第1項之罪刑較刑法第271條殺人罪之規定明顯
    減輕自明。
㈡、次按家庭暴力者，謂家庭成員間實施身體或精神上不法侵害
    之行為；又家庭暴力罪者，謂家庭成員間故意實施家庭暴力
    行為而成立其他法律所規定之犯罪，家庭暴力防治法第2條
    第1、2款分別定有明文。查被告李○係被害人乙○○○之子，業
    據被告供承在卷，並有個人戶籍查詢資料結果在卷可憑（見
    本院卷第4頁），2人間具有家庭暴力防治法第3條第3款所稱
    之家庭成員關係，核被告所為，係犯刑法第275條第1項之受
    託殺本人罪，並屬家庭暴力防治法第2條第2款之家庭暴力罪
    ，惟因家庭暴力防治法對於家庭暴力罪並無科處刑罰之規定
    ，是被告所為，仍應依刑法第275條第1項之受託殺本人既遂
    罪論處。至公訴意旨認被告所為係犯刑法第272條第1項之殺
    直系尊親屬罪嫌，惟查：
  ⒈按受囑託而殺人，係指受原有自殺意思之人直接囑託，進而
    對之實施殺人行為之謂，所謂「囑託」，以出自被害人之直
    接、主動、明確、真摯之表示為限，若係經被害人被動式同
    意或被害人出自戲言、盛怒衝動下或受精神疾病影響所為之
    詞，則與本要件不符；又得其承諾而殺之，指獲得被害人自
    由決定之同意下，進而加以殺害之行為，所謂「承諾」，亦
    指被害人明確、真摯、被動之同意表示而言，故謀為同死之
    自殺決意與同意對方加工死亡之承諾，亦均須出自被告與被
    害人之直接、明確、真摯之意思表示，否則即無刑法第275
    條第1項適用餘地。
  ⒉證人丙○即被告之兄，亦為乙○○○之子於本院審理時證稱：乙○
    ○○近年來患有肝部腫瘤，在醫院作過多次檢查，肚子也因為
    被腫瘤佔據一天比一天大，難以進食與行動，每天睡眠時也
    會因為疼痛關係，起來數次，疼痛發作時，連服用最高等級
    之止痛藥也無效果，只能不停哀嚎，疼痛之等級也逐次、逐
    年增加，所以乙○○○每天均會向子女講2、3次諸如「希望已
    亡故之丈夫把她帶走」、「活著沒意思」之話語，更有時會
    用強烈之字眼向子女表明想死的念頭，如「請你幫我解決生
    命與疼痛」、「有什麼方法讓閻羅王把我帶走」等話語，且
    更曾對醫師請求解決生命之方法，案發前去看醫生時，醫師
    亦曾表示乙○○○生命恐剩餘不超過半年等語（見本院卷第66
    至74頁反面）。證人丁○○即被告之妻、乙○○○之媳於本院審
    理時證稱：乙○○○病發時根本無法吃東西，會非常疼痛，至
    少一年以上之時間，身體越來越消瘦、肚子越來越大，每天
    從傍晚至夜裡都會痛，疼痛每次都會持續半小時以上，且常
    會對子女說「受不了，能不能幫幫我，可不可以幫我解脫」
    、「很想走」、「幫忙讓我早點解脫、早點走」、「活得太
    累、太辛苦，老天爺怎麼還不要我，不收我，我好想找我丈
    夫去」、「你們幫忙想辦法，有什麼辦法幫我早點走」等語
    （見本院卷第75頁至79頁反面）。是就證人丙○與丁○○之證
    詞相互勾稽，參以法務部法醫研究所（104）醫鑑字第10411
    00102號鑑定報告書中第7頁至8頁所載：「由解剖及檢查結
    果發現死者（即乙○○○）有明顯之乳房腫瘤轉移到肝臟及腹
    部之網膜及繫膜上，且肝臟之腫瘤因過於巨大而造成破裂、
    出血，而造成腹腔內積血之情形，但其出血之時間是生前或
    死後較難確定，不過可確定的是該轉移腫瘤常常造成死者生
    前抱怨腹部疼痛、身體不舒服之症狀」（見相驗卷第87頁）
    ，足見乙○○○生前確實為肝臟腫瘤致身體長期疼痛無藥可醫
    ，求助無援乙節無訛，且證人均表示常聽聞乙○○○表明死志
    或請求幫忙解決其生命之言語，且次數與時間均甚為頻繁，
    請子女幫忙解決生不如死之生命等語亦十分明確，是被告所
    言，尚非無憑。
  ⒊再者，被告於警詢時供稱：照顧乙○○○約4年，最近1年才有聘
    請外籍看護，且伊之眼睛近期快看不見，約案發前2周，不
    忍母親久病纏身，才有想殺害母親及自殺念頭（見警卷第3
    頁）。參以證人丁○○於本院審理時另證稱：在本案發生前一
    年，因來往美國與臺灣數趟，較少協助李○照顧乙○○○等語（
    見本院卷第78頁），足顯丁○○協助照顧乙○○○之時日甚為短
    暫，仍曾頻繁聽聞乙○○○表示協助求死之情，更何況被告係
    為乙○○○緊密生活之照顧者，衡酌常情，更易受到乙○○○表示
    求死之囑託；又家中有久病之親人，長期照顧者之身心、情
    緒皆會受到病人之情緒牽絆，使生活、情緒皆失序為周知之
    事實，是乙○○○長期求死之話語與心情，自能使被告感受深
    刻，並深入理解乙○○○之真意，足認乙○○○求死之念頭並非盛
    怒或一時衝動所為。又被告於案發後旋服用58顆秋水仙藥物
    自殺，嗣經送成大醫院急救始挽回性命急救乙節，有前揭成
    大醫院病歷資料在卷可參外，本院亦函詢台北長庚醫院，經
    該院以104年7月22日(104 )長庚院法字第0650號函回覆稱：
    「秋水仙藥物成人每日得服用0.5-1m g，於急性發作期時，
    成人每日得服用3-4mg，並分6-8次服用，如大量使用或誤用
    時，可能會產生呼吸抑制等情形導致死亡」（見本院卷第87
    頁），被告於瞬間一次大量服用秋水仙藥物，顯見被告求死
    之意甚堅，參以丙○上開證述可知，經醫師評估乙○○○之生命
    亦將於半年內消逝，是無可逆之結果，若謂被告係故意殺害
    一位將死之人，卻要用自身日後受極重刑之刑事訴追作為代
    價，實與常情有違。反之，考量被告身為人子，不忍見母親
    哀嚎求助無援，繼續再受半年病痛折磨，受其囑託而殺之，
    倒較合事理之常。是綜合上列事證，被告所稱受乙○○○囑託
    而殺之應可憑信，公訴意旨認被告所涉係殺直系血親尊親屬
    罪自有未洽。
㈢、變更法條部分：
  ⒈按科刑或免刑之判決，得就起訴之犯罪事實，變更檢察官所
    引適用之法條者，係指法院得在事實同一之範圍內，亦即必
    不變更起訴之犯罪事實，始得自由認定事實，適用法律，最
    高法院69年台上字第1802號判例意旨參照。及按刑事訴訟法
    第95條第1款（修正前第95條）規定「訊問被告應先告知犯
    罪嫌疑及所犯所有罪名。罪名經告知後，認為應變更者，應
    再告知。」，乃犯罪嫌疑人及被告在刑事程序上受告知及聽
    聞之權利之一，為行使防禦權之基本前提，屬於人民依憲法
    第16條所享訴訟權保障之內容之一，旨在使犯罪嫌疑人及被
    告能充分行使防禦權，以維程序之公平。法院如欲依刑事訴
    訟法第300條規定而為判決，尤須於審判期日前踐行上開條
    款後段規定之程序，始能避免突襲性裁判，而確保被告之權
    益，最高法院87年度台上字第4140號判決意旨參照。另按普
    通殺人罪與加工自殺罪（包括教唆自殺、幫助自殺、受囑託
    而殺之及得承諾而殺之等4種類型）間之區隔，就構成要件
    中所涉及之被害人部分，明顯係以被害人求死與否為標準。
    且加工自殺罪中之受囑託或得承諾而殺人之類型，關於行為
    人所為者，均乃實行終結性命之殺人行為，此與普通殺人罪
    並無二致，僅因被害人求死與否，異其主觀犯意評價與所論
    罪名而已。
  ⒉被告受其母囑託而殺本人，與公訴意旨所認之殺害直系血親
    尊親屬罪，僅因被害人之身分與求死與否有所差異，主觀上
    均有殺害他人之犯意，客觀上亦有結束他人生命之動作，兩
    罪自屬事實同一，又本院於審理時亦曾令被告及辯護人就殺
    害直系尊親屬罪與受託而殺本人罪進行辯論（見本院卷第10
    3頁），且受託而殺本人罪法定本刑亦遠較殺害直系尊親屬
    罪低，是本院變更本案法條為刑法第275條第1項，對被告訴
    訟上之防禦權並無危害，且因起訴之基本事實相同，揆諸前
    揭說明，爰變更起訴法條為刑法第275條第1項受託而殺本人
    罪。
㈣、刑之減輕：
    對於未發覺之罪自首而受其裁判者，得減輕其刑，刑法第62
    條定有明文。又自首祇以在犯罪前，自行申告其犯罪事實於
    該管公務員，而受法律上之裁判為要件，至其方式係用言詞
    或書面，以及係自行投案或託人代行，係直接向偵查機關為
    之，抑向非偵查機關請其轉送，均無限制，最高法院24年上
    字第1162號判例意旨參照。查被告於103年12月28日3時許，
    將乙○○○勒斃後，於同日7時26分，即以手機門號0000000000
    號撥打110，向臺南市政府警察局自承其勒斃乙○○○，即在未
    有偵查犯罪職務之機關或公務員發覺其為犯罪人前，供承其
    犯罪，此有臺南市政府警察局104年3月31日南市警勤字第10
    40167418號函暨所附報案資料光碟1片、臺灣臺南地方法院
    檢察署檢察官勘驗筆錄1份附卷足參（見偵卷2第39至40頁）
    ，是被告所為符合刑法第62條自首之要件，爰依刑法第62條
    前段之規定，減輕其刑。
㈤、量刑：
    爰審酌生老病死是人類不可避免的人生階段，若係久病在床
    ，常會使人有生不如死之感受，故有所謂安樂死之議題討論
    ，安樂死又被稱為死亡幫助，係指為減輕瀕臨死亡之病人面
    臨死亡前之痛苦而使其安然地死去。又區分為「積極安樂死
    」與「消極安樂死」，積極安樂死指用外力介入之方式，使
    病人之生命終結，又因介入之方式可再分為直接安樂死與間
    接安樂死，直接安樂死指的是以死亡為目的之行為，如直接
    殺害，間接安樂死則指必要的止痛、麻醉或鎮靜，但副作用
    卻可能導致死亡提前發生者；消極安樂死，則係對於已可預
    料生命即將終結之病人，停止使用藥物、醫療器材等作積極
    但效果甚微且使病患痛苦加劇之方式，使病患慢慢自然死亡
    。又所謂安寧醫療則指由一組醫療專業人員，用完整的症狀
    緩解醫療以及愛心陪伴末期病人走完人生最後一程，提供身
    、心、靈的全人照顧，並且協助病人及家屬面對死亡的各種
    調適，以讓生死兩無憾，我國並立有安寧緩和醫療條例，使
    末期病人得以自由意志選擇進行安寧緩和醫療、維生醫療及
    不施行心肺復甦術等，維護人類對於生命最後的選擇與尊嚴
    。而於本案中被告所為，係積極安樂死中之直接安樂死行為
    ，因我國重視孝道、人倫之觀念，積極安樂死中無論係直接
    安樂死或間接安樂死，尚未經我國立法實行，又政府目前所
    推行之安寧醫療政策，依上說明，至多僅接近消極安樂死之
    定義，顯見安樂死之觀念尚未有多數民眾接受，更遑論接近
    處分生命之積極安樂死行為，參以我國憲法第15條生存權及
    刑法分則編第22章設有殺人罪章之規定，用以制裁殺害他人
    而徹底剝奪他人生存權之犯罪行為，保護個人法益中最重要
    之生命法益，均揭示我國「人之生命絕對保護原則」，是被
    告所為縱符合安樂死定義，亦係積極型之安樂死，尚有刑事
    不法性存在，若過予輕縱，恐引起仿效效應，易使生命絕對
    保護原則遭到破毀及濫用，是仍應予相當程度之刑事非難，
    惟念及被告犯後坦承犯行，尚知悔悟，其侍母病至孝，日夜
    陪伴之辛勞，且乙○○○之生命消逝係可預見不可逆之狀況，
    被告其餘之兄弟姊妹亦均能體諒及原諒被告所為，兼衡被告
    所用手段、碩士畢業之智識程度及生活狀況等一切情狀，量
    處如主文所示之刑，以資懲儆。至扣案之棉繩1條，係被告
    所購供乙○○○繫褲腰帶所用之物，為被告李○用以作為犯罪之
    工具，為被告所有，爰依刑法第38條第1項第2款宣告沒收，
    併此敘明。
據上論斷，應依刑事訴訟法第299條第1項前段、第300條，刑法
第275條第1項、第62條前段、第38條第1項第2款，判決如主文。
本案經檢察官邱克斌到庭執行職務。
中　　華　　民　　國　 104　　年　　9 　　月　　22　　日
                 刑事第三庭   審判長法　官   卓 穎 毓

                                    法  官   魏 玉 英

                                    法  官 　陳 本 良
以上正本證明與原本無異。
如不服本判決應於收受本判決後10日內向本院提出上訴書狀，並
應敘述具體理由。其未敘述上訴理由者，應於上訴期間屆滿後20
日內向本院補提理由書狀（均須按他造當事人之人數附繕本）「
切勿逕送上級法院」。 
                                    書記官   朱 烈 稽
中　　華　　民　　國　 104　　年　　9 　　月　　24　　日
附錄本案論罪科刑法條：
中華民國刑法第275條（加工自殺罪）
教唆或幫助他人使之自殺，或受其囑託或得其承諾而殺之者，處
1年以上7年以下有期徒刑。
前項之未遂犯罰之。
謀為同死而犯第 1 項之罪者，得免除其刑。